臺灣高等法院刑事裁定
110年度聲字第4539號
聲明異議人
即  受刑人  江晨齊




上列聲明異議人因竊盜案件，對於臺灣士林地方檢察署檢察官執
行之指揮（民國110年8月2日士檢卓執丁106執沒2220字第110903
1615號函），聲明異議，本院裁定如下：
    主  文
臺灣士林地方檢察署檢察官民國110年8月2日士檢卓執丁106執沒
2220字第1109031615號函所為執行指揮命令，應予撤銷。
    理  由
一、聲明異議意旨略以：本件臺灣士林地方檢察署令以新臺幣（
    下同）520萬元追徵，酌留3000元為聲明異議人即受刑人江
    晨齊（下稱異議人）每月生活之所需，其餘沒入。然異議人
    患有器質性情感徵候群等病，需固定長期看病治療，所需費
    用甚多，若只留3000元為生活所需，若扣除醫療費用將無法
    購買生活日用品、同房公用及私用之日常生活用品之支應，
    綜上所述，懇請撤銷上開指揮執行函，改以兼顧異議人之醫
    療及生活費用之適當諭知等語。
二、按受刑人或其法定代理人或配偶以檢察官執行之指揮為不當
    者，得向諭知該裁判之法院聲明異議；法院應就疑義或異議
    之聲明裁定之，刑事訴訟法第484條、第486條分別定有明文
    。次按罰金、罰鍰、沒收、沒入、追徵、追繳及抵償之裁判
    ，應依檢察官之命令執行之；前條裁判之執行，準用執行民
    事裁判之規定；對於薪資或其他繼續性給付之債權所為強制
    執行，於債權人之債權額及強制執行費用額之範圍內，其效
    力及於扣押後應受及增加之給付；債務人對於第三人之債權
    ，係維持債務人生活所必需者，不得為強制執行，刑事訴訟
    法第470條第1項前段、第471條第1項及強制執行法第115條
    之1第1項、第122條第2項分別定有明文。強制執行法對於維
    持債務人生活客觀上所需者，非欲藉此而予債務人寬裕之生
    活，而係兼顧人權，認有酌留之必要，即使對於受刑人「維
    持生活客觀所需」之標準或有差別，此項規範之適用亦無例
    外，上開刑事訴訟法第471條第1項規定沒收裁判之執行「準
    用」執行民事裁判之規定，就保障受刑人獄中人權之意旨，
    維持受刑人於監獄生活中最低生活所需之規範目的而言，在
    此範圍內亦有準用。又受刑人作業所獲取之勞作金屬其額外
    收入，而保管金乃其親友救濟受刑人之捐贈為受刑人之財產
    ，及依法不得扣押、讓與或供擔保之退休金、勞工保險老年
    年金經轉存入個人金融帳戶後，既與存入銀行之其餘收入同
    ，已變成其對存款銀行之金錢債權，性質上屬對存款銀行請
    求付款之權利無異，三者均得為檢察官執行沒收處分抵償之
    標的。是檢察官指揮執行沒收，就受刑人勞作金、保管金及
    退休年金等財產，若已兼顧受刑人在監執行生活所需，而依
    強制執行法相關規定意旨，酌留受刑人在監獄生活所需定額
    金錢者，除部分人員具特殊原因或特殊醫療需求等因素，允
    個別審酌外，即難謂有何不當（最高法院109年度台抗字第5
    00號裁定意旨參照）。易言之，檢察官對於具特殊原因或特
    殊醫療需求等因素之受刑人，就該受刑人勞作金、保管金及
    退休年金等財產指揮執行沒收時，除需兼顧受刑人在監執行
    生活所需，而依強制執行法相關規定意旨，酌留受刑人在監
    獄生活所需定額金錢外，仍應個別審酌有無再提高酌留生活
    需求費用之必要。
三、本院之判斷：
　㈠異議人因竊盜案件，經本院以106年度上易字第1234號判決撤
    銷改判為如該判決「主文欄」所示之刑及沒收，並於民國10
    6年9月28日確定，嗣臺灣士林地方檢察署檢察官於106年度
    執沒字第2220號執行案件中，依前開確定判決所示沒收、追
    徵部分，以110年8月2日士檢卓執丁106執沒2220字第110903
    1615號函指揮異議人當時所在之法務部矯正署臺中監獄（下
    稱臺中監獄），命於酌留異議人每月生活需求費用3,000元
    後，將其保管金、勞作金匯入上開檢察署等情，有該案判決
    、上開執行函文(本院卷第30、56至66頁)及本院被告前案紀
    錄表等在卷可稽，並經本院調閱該案執行卷宗核閱屬實。
　㈡法務部矯正署前就「有關矯正機關收容人因受沒收、追徵犯
    罪所得或債權執行，需酌留生活需求費用」一事，於107年6
    月4日以法矯署勤字第10705003180號函說明：「二、近年來
    因物價指數變動，經再審酌矯正機關收容人購置日常生活用
    品、醫療藥品、飲食補給及其他相關費用等生活需求，兼以
    考量男女性均有其特有之需求差異面向，為避免適用標準不
    一，徒增歧異困擾，本署建議收容人每月生活需求費用金額
    標準為新臺幣3,000元（不區分男女性別），以供各相關機
    關執行之參考。三、另，在上開金額標準之外，考量部分收
    容人仍具有特殊原因或其他醫療需求等因素，而有再提高酌
    留生活需求費用之必要，仍請檢察署、強制及行政執行機關
    依法個別審酌」等旨，其中該函文第三點既已明載：「考量
    部分收容人仍具有特殊原因或其他醫療需求等因素，而有再
    提高酌留生活需求費用之必要，仍請檢察署、強制及行政執
    行機關依法個別審酌」之旨，足認該函所建議之受刑人每月
    生活需求費用金額標準3,000元，僅屬供檢察署、強制或行
    政執行機關參酌，檢察官於執行時仍應就個案情狀，審酌受
    刑人是否具有特殊原因或其他醫療需求等因素，而有再提高
    酌留生活需求費用之必要。
　㈢異議人自109年8月6日起轉入法務部矯正署臺中監獄執行，其
    在監執行雖由監獄供給飲食，並提供必要之衣類、寢具、物
    品及其他器具，但同舍房公用及個人私用之日常生活用品仍
    需自備金錢支應，若有疾病就診亦需支付自費負擔部分之醫
    療費用，此部分自應酌留予異議人以維持基本生活所需。而
    異議人患有器質性情感徵候群、十二指腸潰瘍、肝硬化、慢
    性B型肝炎、結腸息肉病史、急性缺血性腦中風、陳舊性腦
    中風、糖尿病、高血壓、高血脂等疾病，有其所提衛生福利
    部臺北醫院及臺中監獄附設培德醫院診斷證明書在卷可按（
    本院卷第8至16頁）。經本院調閱本院前案110年度聲字第27
    05號卷，前案業已調取異議人於109年8月入法務部矯正署臺
    中監獄後之就醫紀錄及醫療費用明細（本院卷第164-166頁
    ），本院另函詢法務部矯正署臺中監獄函詢異議人之就醫紀
    錄及費用，經法務部矯正署臺中監獄110年12月14日中監衛
    字第11000274890號函函覆相關資料（本院卷36-54頁），暨
    法務部矯正署臺中監獄傳真異議人之收容人醫療扣款/欠費
    明細表（本院卷第132-160頁），顯示異議人於臺中監獄培
    德醫院自109年8月起至110年12月止就醫明細表，異議人每
    月自費支出之醫療費用至少需500元，有時達1,119元（109
    年12月）、1,220元（110年3月、7月）、1,306元（109年10
    月），以109年8月至110年12月期間自費醫療費用總計14,38
    9元，將之除以17個月，異議人平均每月需自費支出之醫療
    費用約達846.4元，其中數月達1千餘元，將近所酌留費用3,
    000元之半數，確實對異議人之基本生活造成重大影響，從
    而上開檢察官所為執行指揮命令僅每月酌留3,000元供異議
    人為生活基本所需之花費，對於有長期、固定就醫需求之異
    議人而言，堪認確有不足而難以維持生活基本開支之情，異
    議人所述，應屬有據。
四、綜上所述，臺灣士林地方檢察署檢察官依循法務部矯正署10
    7年6月4日法矯署勤字第10705003180號函示意旨而於110年8
    月2日以士檢卓執丁106執沒2220字第1109031615號函所為執
    行指揮命令，未考量本件異議人因具醫療需求之特殊原因而
    有提高酌留生活需求費用之必要，而僅依通常一般情形每月
    酌留3,000元予受刑人作為日常生活需求費用，難謂妥適，
    是異議人以其患有器質性情感徵候群、十二指腸潰瘍、肝硬
    化、慢性B型肝炎、結腸息肉病史、急性缺血性腦中風、陳
    舊性腦中風、糖尿病、高血壓、高血脂等疾病，有醫療需求
    致有提高酌留生活費用之必要而聲明異議，為有理由，本院
    爰將士林地檢署檢察官110年8月2日以士檢卓執丁106執沒22
    20字第1109031615號函所為執行指揮命令予以撤銷，由檢察
    官依本案異議人之個別情狀及生活需求，更為適法之執行指
    揮。
據上論斷，應依刑事訴訟法第486條，裁定如主文。　　　
中　　華　　民　　國　　111 　 年　　1　　月　　10　　日
　　　　　　        刑事第七庭  審判長法　官  孫惠琳
　　　　　　　　　　　　　　　　　　  法　官  張育彰　　
　　　　　　　　　　　　　　　　　　  法　官  王惟琪
以上正本證明與原本無異。
如不服本裁定，應於收受送達後五日內向本院提出抗告狀。
                                      書記官  陳怡君
中　　華　　民　　國　　111 　年　　1 　　月　　11　　日